臺灣高雄地方法院民事判決
111年度鳳簡字第297號
原      告  陳泉旭    住○○市○○區○○○路00號


訴訟代理人  陳後生    住○○市○○區○○○路00號        被     
 告  陳蘭亭(原名為陳怡慈)


上列當事人間請求分割共有物事件，本院於民國111年9月5日言詞辯論終結，判決如下：                      
    主      文
一、兩造共有如附表所示未辦保存登記建物准予原物分割，其分
    割方法為全部分歸原告取得。
二、原告應補償被告新臺幣參拾伍萬零參佰參拾參元。
三、訴訟費用新臺幣貳萬參仟參佰壹拾元由被告負擔六分之一，
    餘由原告負擔。
    事實及理由
一、按不變更訴訟標的，而補充或更正事實上或法律上之陳述者
    ，非為訴之變更或追加，民事訴訟法第256條定有明文，上
    開規定依同法第436條第2項於簡易訴訟程序準用之。本件原
    告起訴時原請求：㈠兩造共有坐落高雄市○○區○○○○段000000
    地號土地(下稱系爭土地)之未辦理保存登記建物(門牌號碼
    ：高雄市○○區○○○路00○00號房屋，下合稱系爭房屋)，准予
    分割；㈡系爭房屋全部分配予原告，由原告對被告為適當之
    補償(本院卷第9頁)，嗣於本院審理中，經訴外人碩大不動
    產估價師事務所估價系爭房屋價值後，而更正訴之聲明如下
    述(本院卷第159至160頁)，與上開規定相符，應予准許。
二、被告經合法通知，無正當理由而未於言詞辯論期日到場，核
    無民事訴訟法第386條各款所列情形，爰依原告之聲請，由
    其一造辯論而為判決。
三、原告主張：如附表所示之系爭土地所有權為原告、原告之弟
    訴外人陳○○共有(應有部分比例各2分之1)，及其上系爭房屋
    之原始出資興建人為兩造祖父訴外人陳○○，陳○○嗣將系爭房
    屋事實上處分權6分之1贈與訴外人陳○○、3分之1贈與訴外人
    陳○○、3分之1贈與原告、6分之1贈與被告後，陳○○將系爭房
    屋事實上處分權6分之1、陳○○將系爭房屋事實上處分權3分
    之1分別贈與原告，是原告、被告就系爭房屋共有之事實上
    處分權分別為6分之5、6分之1。又系爭房屋由原告一家五口
    居住在內，包括原告、原告配偶訴外人張○○、原告妻兄訴外
    人張○○、原告父親即訴訟代理人陳後生、陳俊生同居人訴外
    人王○○等人，被告並無居住在系爭房屋內，惟被告就系爭房
    屋僅有事實上處分權6分之1，倘若系爭房屋為原物分配，被
    告於使用上恐有困難，亦影響原告一家人居住現況，難以有
    效利用以發揮系爭房屋最大經濟效益，且原告提起本件訴訟
    前曾聯繫被告關於系爭房屋分割方案，被告對於系爭房屋事
    實上處分權全歸由原告並無意見，兩造係就補償金額未達成
    共識，又系爭房屋無法令規定或契約約定不可分割之情形，
    未訂有不分割之期限，無分管協議，兩造復不能達成分割協
    議等語。為此，爰依民法第823條、第824條、第831條規定
    提起本件訴訟，並聲明：㈠兩造共有系爭房屋准予原物分割
    ，其分割方法為全部分歸原告取得；㈡原告應補償被告新臺
    幣(下同)350,333元。
四、被告未於言詞辯論期日到場，亦未提出書狀作何聲明或陳述
    。
五、本院得心證之理由：
(一)按未辦登記建物因無法辦理所有權移轉登記，而僅得以事實
    上處分權讓與，受讓人所取得之事實上處分權，較之所有權
    人之權能，實屬無異，依上開法條立法意旨，所謂「所有權
    讓與」，解釋上應包括就無法辦理所有權登記之土地或建物
    受讓事實上處分權之情形，始符法意（最高法院99年度台上
    字第1723號判決參照）。查系爭房屋之事實上處分權原為陳
    ○○，嗣將系爭房屋事實上處分權6分之1贈與陳○○、3分之1贈
    與陳○○、3分之1贈與原告、6分之1贈與被告後，陳玉梅將系
    爭房屋事實上處分權6分之1、陳○○將系爭房屋事實上處分權
    3分之1分別贈與原告，原告、被告就系爭房屋共有之事實上
    處分權分別為6分之5、6分之1；系爭房屋1樓為加強磚造、
    木石磚造，2樓為加強磚造，3樓為鋼鐵造，各樓層之面積如
    附表所示，又系爭房屋之68號、70號均有獨立出入口且內部
    相通等事實，有原告提出系爭房屋之房屋稅稅籍證明書、房
    屋稅民國110年5月繳款書、110年課稅明細表、系爭房屋照
    片為證(本院卷第25至51頁)，並有高雄市稅捐稽徵處大寮分
    處111年6月14日高市稽寮房字第1119107507號函暨房屋稅籍
    證明書、歷次納稅義務人圖表在卷可稽(本院卷第103至109
    頁)，是本件依調查證據之結果，此部分事實，首堪認定。
(二)次按各共有人，除法令另有規定外，得隨時請求分割共有物
    ，但因物之使用目的不能分割或契約訂有不分割之期限者，
    不在此限，民法第823條第1項定有明文。上開規定旨在消滅
    物之共有狀態，以利融通與增進經濟效益。是除非因物之使
    用目的不能分割，或契約訂有不分割之期限，否則各共有人
    得隨時請求分割共有物。經查，系爭房屋為原告與被告共有
    、事實上處分權分別為6分之5、6分之1，兩造間就系爭房屋
    查無有分管協議，亦無因物之使用目的不能分割或契約約定
    有不分割之期限等情事，是以，兩造就系爭房屋既無不得分
    割之協議，又無不能分割之情形，是原告基於系爭房屋事實
    上處分權人之地位，訴請裁判分割系爭房屋，核與前揭規定
    相符。
(三)復按共有物之分割，依共有人協議之方法行之。分割之方法
    不能協議決定，或於協議決定後因消滅時效完成經共有人拒
    絕履行者，法院得因任何共有人之請求，命為下列之分配：
    一、以原物分配於各共有人。但各共有人均受原物之分配顯
    有困難者，得將原物分配於部分共有人。二、原物分配顯有
    困難時，得變賣共有物，以價金分配於各共有人；或以原物
    之一部分分配於各共有人，他部分變賣，以價金分配於各共
    有人。民法第823條第1項、第824條第1項、第2項分別定有
    明文。經查：
　⒈系爭房屋坐落之系爭土地為原告、陳○○共有，且被告就系爭
    房屋事實上處分權僅有6分之1，亦未居住在系爭房屋內，若
    將系爭房屋分歸被告所有，長久以往，系爭房屋與坐落基地
    權利非屬一致，終將導致系爭房屋及系爭土地難以合併利用
    。如以變價方式分割，系爭房屋坐落之系爭土地為原告、陳
    ○○共有，勢必造成第三人降低對於系爭房屋之購買意願及購
    買價格，是系爭房屋亦不宜變價分割按兩造之共有比例分配
    價金。而原告既為系爭房屋使用收益之人，且願意以金錢補
    償共有人被告，請求將系爭房屋歸由原告取得，有助於系爭
    土地與系爭房屋之權利歸屬合而為一，俾利財產權有效率之
    利用，故認將系爭房屋分歸原告取得，使其與坐落基地權利
    歸屬一致，可免於紛爭再燃，並兼顧共有人間利益之公平，
    且能發揮系爭房屋之經濟價值，有利於系爭房屋及系爭土地
    之整體利用，對各共有人亦無不利。從而，本院認系爭房屋
    應原物分割，並以原告方案分割為適當。
　⒉系爭房屋經本院囑託碩大不動產估價師事務所估價結果，勘
    估系爭房屋之市值為2,102,000元，有此估價報告書所附系
    爭房屋基本資料、價格形成主要因素分析、價格評估在卷可
    憑（外放不動產估價報告書），而該估價報告乃係由本院委
    請估價師鑑定而得之結論，估價師有專業證照，與系爭房屋
    共有人並無利害關係，其所為估價既係本於無偏頗之立場、
    專業知識、現場勘查而為之，自有相當之憑信性，且係採成
    本法等為估價方法，考量不動產市場供需及交易慣例，評估
    系爭房屋合理市場價格，推算系爭房屋之價格，並無顯不合
    情理之處，自得以之作為系爭房屋分歸原告取得後，價值差
    額補償被告之依據，且原告對前開估價報告書亦無意見（本
    院卷第160頁），是本院審酌系爭房屋之市償、目前經濟景
    氣及前開估價報告之意見，認原告應補償被告之金額，應以
    350,333元為適當。
六、綜上所述，原告依民法第823條第1項規定請求裁判分割系爭
    房屋，為有理由，應予准許。本院斟酌系爭房屋全體共有人
    之利益、意願，共有物之性質、使用現況、經濟效用等一切
    因素等情狀，認系爭房屋分歸原告所有，並以350,333元金
    錢補償被告應屬公平適當。
七、末按因共有物分割、經界或其他性質上類似之事件涉訟，由
    敗訴當事人負擔訴訟費用顯失公平者，法院得酌量情形，命
    勝訴之當事人負擔其一部，民事訴訟法第80條之1定有明文
    。分割共有物之訴，本質上屬無訟爭性之非訟事件，兩造本
    可互換地位。本件原告起訴雖於法有據，但被告之應訴實因
    訴訟性質所不得不然，本院認為訴訟費用由敗訴當事人負擔
    ，顯失公平，而應由兩造就系爭房屋事實上處分權之原有比
    例分擔，較為公允，爰諭知如主文第3項所示。
八、訴訟費用負擔之依據：民事訴訟法第80條之1。　　
中　　華　　民　　國　　111 　年　　10　　月　　7 　　日
                  鳳山簡易庭  法  官    藍雅筠
以上正本係照原本作成。　　　　　　　　　
如不服本判決，應於判決送達後20日內，向本院提出上訴狀並應
記載上訴理由，如於本判決宣示後送達前提起上訴者，應於判決
送達後20日內補提上訴理由書（須附繕本）。   
中　　華　　民　　國　　111 　年　　10　　月　　7 　　日
                              書記官    蔡毓琦　　
附表：
   房屋門牌號碼    房屋坐落土地 房屋各樓層面積(平方公尺) 高雄市○○區○○○路00○00號(未辦保存登記建物) 高雄市○○區○○段○○○○段000000地號土地 1樓(加強磚造)：111.10 1樓(加強磚造)：22.5 1樓(木石磚造)：18.8 2樓(加強磚造)：151.2 3樓(鋼鐵造)：151.2 

訴訟費用計算式 裁判費(新臺幣) 3,310元 估價費用      20,000元 (本院卷第155頁) 合計          23,310元